臺灣苗栗地方法院民事判決
111年度苗簡字第453號
原      告  詹尚倫  
            詹于葶  
兼  共  同
法定代理人  廖珠旬  
共      同
訴訟代理人  凃國慶律師
被      告  詹天賜  


訴訟代理人  林富華律師
上列當事人間請求確認所有權事件，本院於民國111年11月24日
言詞辯論終結，判決如下：
    主  文
原告之訴駁回。
訴訟費用由原告負擔。
    事  實
一、原告起訴主張：被告及訴外人詹天寶為兄弟，同為訴外人詹
    陽之繼承人，詹陽於民國88年11月9日過世，其等繼承其遺
    產，後於89年5月11日訂立分割協議書（下稱系爭協議書）
    ，其中就坐落苗栗縣○○市○○段000○號建物（門牌號碼為頭份
    里14鄰中華路1226號，重測前為頭份鎮頭份段二小段125建
    號建物）約定由被告取得所有權，惟並未就同段418、419、
    420地號土地（下稱系爭土地）上、如起訴狀附圖所載面積4
    7.61平方公尺之A建物（下稱A建物）有任何約定。然被告竟
    宣稱其依系爭協議書分割取得A建物之所有權，自屬無理。
    而依系爭協議書之協議，除訴外人詹淑芬即被告及詹天寶之
    姊姊為女性不參與分配外，其餘遺產原則上應由被告及詹天
    寶各半，故於詹天寶過世後，其繼承人即原告詹尚倫、詹于
    葶、廖珠旬自應各取得A建物6分之1之應繼分；縱認A建物係
    屬違章建築而不具所有權，原告廖珠旬自與詹天寶結婚後便
    居住於A建物2樓，原告詹尚倫、詹于葶亦自出生後即居住於
    此，直至詹天寶過世後方搬出，故原告等仍應具有A建物之
    事實上處分權。爰提起本訴請求確認原告對A建物有所有權
    或事實上處分權存在。並先位聲明：⑴確認A建物所有權為原
    告等應繼分各6分之1，被告應繼分2分之1公同共有。⑵訴訟
    費用由被告負擔。備位聲明：⑴確認A建物事實上處分權為原
    告等應繼分各6分之1，被告應繼分2分之1公同共有。⑵訴訟
    費用由被告負擔。
二、被告抗辯：原告前對被告及訴外人詹曾秀女提起本院110年
    度訴字第92號拆屋還地訴訟（下稱前案），請求被告拆除A
    建物（及其他建物），經前案判決認定A建物之所有權或事
    實上處分權為被告所有，且判決後兩造均未上訴而告確定。
    是本件訴訟之訴訟標的既經終局裁判確定，為既判力所及，
    起訴欠缺保護必要要件，本院應以裁定駁回。另按法院於判
    決理由中，就訴訟標的外當事人主張之重要爭點，經兩造當
    事人為適當之辯論，由法院為實質之審理判斷，該判斷倘非
    顯然違背法令，且當事人未提出新訴訟資料足以推翻原判斷
    者，當事人及法院就該已經法院判斷之重要爭點，不得任作
    相反之主張或判斷，為學說上所謂之爭點效。關於A建物構
    造、坐落基地地號之位置及面積，暨其事實上所有權或所有
    權由被告取得乙節，業經前案判決協同兩造整理為不爭執事
    ，且載明於理由欄，故本案自亦應有爭點效理論之適用。並
    聲明：⑴原告之訴駁回。⑵訴訟費用由原告負擔。
    理  由
一、按確認法律關係之訴，非原告有即受確認判決之法律上利者
    ，不得提起之；民事訴訟法第247條第1項前段定有明文。所
    謂即受確認判決之法律上利益，係指法律關係之存否不明確
    ，原告主觀上認其在法律上之地位有不安之狀態存在，且此
    種不安之狀態，能以確認判決將之除去者而言，若縱經法院
    判決確認，亦不能除去其不安之狀態者，即難認有受確認判
    決之法律上利益（最高法院52年台上字第1240號判決意旨參
    照）。兩造對原告就A建物是否有所有權或事實上處分權存
    在有所爭執，致原告私法上之財產權有不安狀態存在，而此
    不安狀態能以確認判決將之除去，故原告有受確認判決之法
    律上利益，是其提起本件確認訴訟，即無不合。
二、原告為訴外人詹天寶之繼承人，被告及詹天寶則為訴外人詹
    陽之繼承人，系爭協議書約定由被告取得358建號建物所有
    權，另原告前對被告提起之前案訴訟業經判決確定等情，有
    兩造提出之系爭協議書、建物謄本、前案判決等在卷可證（
    卷第25至29、41、83至93頁），且為兩造所不爭執，自屬真
    實。
三、按確定判決之既判力，固以訴訟標的經表現於主文判斷之事
    項為限，判決理由並無既判力。但法院於判決理由中，就訴
    訟標的以外當事人主張之重要爭點，本於當事人辯論之結果
    已為判斷時，其對此重要爭點所為之判斷，除有顯然違背法
    令之情形，或當事人已提出新訴訟資料，足以推翻原判斷之
    情形外，應解為在同一當事人就該重要爭點所提起之訴訟中
    ，法院及當事人就該已經法院判斷之重要爭點法律關係，皆
    不得任作相反之判斷或主張，始符民事訴訟上之誠信原則，
    此即學理上所謂爭點效、禁反言（最高法院99年度台聲字第
    151號、102年度台上字第1457號裁判意旨參照）。是爭點效
    之適用，必須前後兩訴訟當事人同一，且前案就重要爭點之
    判斷非顯然違背法令，及當事人未提出新訴訟資料足以推翻
    原判斷等情形始足當之（最高法院99年度台上字第1717號判
    決、99年度台上字第781號裁定意旨參照）。經查：
（一）原告起訴請求被告拆除系爭土地上、如附圖所示之A建物
      ，係援引前案判決附圖為起訴聲明之附圖（卷第23頁），
      並陳報A建物之門牌號碼為頭份里14鄰中華路1226號，及
      檢附系爭358建號建物之第一類建物謄本為証（卷第38至4
      1頁），於本院審理時亦稱A建物掛有門牌1226號等語（卷
      第98頁）。故可知本件原告請求確認所有權或事實上處分
      權之標的物A建物即為前案判決附圖編號A之地上物無疑。
（二）又原告前對被告及訴外人詹曾秀女提起前案訴訟，請求被
      告拆除系爭土地上之358號建物（門牌號碼苗栗縣○○市○○
      路0000號，含增建物），經本院判決確定，有前案判決在
      卷可稽（卷第83至93頁）。觀之前案判決及附圖，該承審
      法官為行集中審理，已協同兩造協議並簡化爭點整理，其
      中不爭執事項：⒉「……160地號土地及125建號建物（即重
      測後顯會段358建號）亦於同日因分割繼承登記為被告詹
      天賜所有。……」。⒊「……被告詹天賜所有之358建號建物（
      門牌號碼苗栗縣○○市○○路0000號，含增建部分）及後方鋼
      鐵造倉庫、遮雨棚等地上物，占用系爭土地之位置、面積
      如附圖編號A、B、C、D所示」。準此可知，前案之原告及
      被告詹天賜與本件之兩造同一，且原告已於前案審理中自
      認358建號建物及附圖編號A之地上物為被告所有，並經法
      官協同兩造將上開重要事項列為不爭執事項，前案並以之
      為判決基礎，認定：附圖編號A地上物由被告詹天賜取得
      所有權或事實上處分權，詹天寶取得系爭420地號土地之
      所有權，應有民法第425條之1之適用，而判決原告依民法
      第767條第1項規定請求被告詹天賜拆除附圖編號A之地上
      物無理由（前案判決理由欄五、㈡、㈤）。而本院審酌前案
      判決理由並無違背法令之處，原告亦未提出新訴訟資料足
      以推翻原判斷，揆諸前揭說明，則本院及前案兩造當事人
      就前案判決所列之不爭執事項，自不得任作相反之判斷或
      主張，應受爭點效之拘束，始符民事訴訟法之誠信原則。
      從而，本件A建物既為前案判決附圖編號A之地上物，依爭
      點效及誠信原則，本院自應認定A建物為被告所有。故被
      告抗辯本件應受前案爭點效之拘束，A建物之所有權或事
      實上處分權為被告所有等節，自屬有據。
（三）至原告雖稱A建物與本院前案附圖編號A部分所示面積有落
      差，請求本院勘驗現場測量云云。惟A建物既為358建號建
      物之增建物，無論面積如何變化，仍係附屬於358建號建
      物而為被告所有。故其上開請求，自無必要。
六、綜上所述，原告先、備位聲明，請求確認A建物之所有權或
    事實上處分權為原告應繼分各6分之1，被告應繼分2分之1公
    同共有，均無理由，應予駁回。
七、本件事證已臻明確，兩造其餘攻擊防禦方法及舉證，經審酌
    均於判決結果不生影響，爰不一一論駁。
八、訴訟費用負擔之依據：民事訴訟法第78條。
中　　華　　民　　國　　111 　年　　12　　月　　 14 　日
                  苗栗簡易庭  法　官　黃怡玲
以上正本係照原本作成。
如對本判決上訴，須於判決送達後20日內向本院提出上訴狀（須
附繕本）。如委任律師提起上訴者，應一併繳納上訴審裁判費。
中　　華　　民　　國　　111 　年　　12　　月　　14　　日
　　　　　　　　　            書記官  陳映綺